臺灣臺中地方法院刑事判決　　　　　　　96年度易字第1366號
公　訴　人　臺灣臺中地方法院檢察署檢察官
被　　　告　丙○○
　　　　　　　　　　樓
選任辯護人　蕭文濱律師
上列被告因詐欺案件，經檢察官提起公訴（九十五年度偵字第二
二三二八號），本院判決如下：
　　主　　文
丙○○公務員假借職務上之機會，以故意犯詐欺取財罪，處有期
徒刑壹年貳月，褫奪公權貳年。又公務員假借職務上之機會，以
故意犯詐欺取財罪，處有期徒刑壹年肆月，褫奪公權年。應執
行有期徒刑貳年貳月，褫奪公權年。
　　犯罪事實
一、丙○○於民國九十一年間某日起至九十四年五月三日止，在
    臺中市消防局第三大隊四平分隊擔任消防隊員（現至該局東
    山分隊任職），曾負責臺中市北屯區松安、松和、同榮及四
    民等里之消防檢查及宣導業務，為依法令服務於地方自治團
    體所屬機關，而具有法定職務權限之人。緣九十一年間丙○○即因執行消防檢查及宣導等職務，認識轄區內址設臺中市
    北屯區○○路○段四０七巷二二號之列管場所「大松竹卡拉
    ＯＫ」（下稱大松竹店）負責人乙○○，嗣於九十三年九月
    中秋節前夕三日，因丙○○至大松竹店內，而乙○○向丙○○詢問四平分隊是否舉辦中秋烤肉活動，並表示欲贊助烤肉
    物品予四平分隊，丙○○明知四平分隊未曾對外向一般民眾
    或列管場所募取款項舉辦中秋烤肉之活動，竟基於為自己不
    法所有之意圖，假藉其任職四平分隊隊員之職務上機會，向
    乙○○佯稱：四平分隊將舉辦中秋烤肉活動，烤肉物品係由
    隊部團體購買，不過有地方人士係以提供現金之方式贊助隊
    部辦理等語，致乙○○不疑有他，因誤信四平分隊將舉辦中
    秋烤肉活動，且確有人提供現金贊助該活動之辦理，而旋將
    所有新臺幣（下同）五千元現金交予丙○○收執，欲委由丙○○轉交隊部辦理中秋烤肉活動，然因四平分隊舉辦中秋烤
    肉活動之經費實均由總隊撥發之加菜金及義消籌措辦理，並
    不對外募款，丙○○則未將乙○○所捐助之五千元款項交予
    四平分隊，而供己私用。又丙○○復於九十四年間某日，因
    執行消防檢查及宣導等職務，認識轄區內址設臺中市北屯區
    更生巷三四之三號之列管場所「姊妹卡拉ＯＫ」（即林姐飲
    料店，下稱姊妹店）負責人甲○○，嗣於九十四年六月間某
    日下午五、六時許，因丙○○至姊妹店內，見甲○○等人在
    泡茶，明知四平分隊未曾對外向一般民眾或列管場所募取茶
    葉使用，竟基於為自己不法所有之意圖，假藉其任職四平分
    隊隊員之職務上機會，向甲○○陳稱：我有朋友在賣茶葉，
    希望你能向我朋友捧場，茶葉一斤二千元等語，經甲○○表
    示茶葉價格太高，只願意購買五斤後，丙○○隨即再向甲○○佯稱：希望甲○○可購買十斤茶葉，則其中五斤茶葉將放
    在四平分隊供隊員泡茶使用等語，致使甲○○信以為真，因
    誤認四平分隊會募取茶葉使用，且丙○○必將所購買之五斤
    茶葉轉交四平分隊，而向丙○○表示欲購買十斤茶葉，嗣於
    事後一週內某日，因丙○○與甲○○在電話聯繫時表示欲送
    茶葉十斤至姊妹店內，適甲○○有事即將外出，遂將該十斤
    茶葉之價金二萬元現金交予店內職員丁○○，並囑咐丁○○
    有人送茶葉來時即將二萬元交予對方作為對價，而丁○○即
    於當日，在姊妹店內交付二萬元現金予丙○○，並向丙○○
    收取五斤茶葉。嗣因丙○○未將另五斤茶葉送至四平分隊供
    隊員泡茶使用，而甲○○於九十四年七月二十六日，與四平
    分隊隊員蔡朝順閒談時詢及四平分隊有無收到所贈之五斤茶
    葉，蔡朝順發覺有異而向分隊長陳誠耀報告，經另行向大松
    竹店等其他列管場所查訪，始循線獲悉上情。
二、案經法務部調查局臺中市調查站移送臺灣臺中地方法院檢察
    署檢察官偵查起訴。
　　理　　由
壹、程序方面：
一、被告之辯護人雖辯以證人乙○○、丁○○及陳宏謨前於警詢
    中所述、證人甲○○、陳永興、陳誠耀及江裕聰等人於警詢
    及偵訊中所述均係審判外陳述，均無證據能力。
（一）而按被告以外之人於審判外之言詞或書面陳述，除法律有
      規定者外，不得作為證據，刑事訴訟法第一百五十九條第
      一項定有明文，此乃採英美法系之傳聞法則，用以保障被
      告之反對詰問權。而本法所規定傳聞法則之例外，其中就
      被告以外之人於偵查中向檢察官所為之陳述，因檢察官代
      表國家偵查犯罪時，原則上當能遵守法定程序，且被告以
      外之人如有具結能力，仍應依法具結，以擔保其係據實陳
      述，故於第一百五十九條之一第二項明定「除顯有不可信
      之情況者外」，得為證據；又被告以外之人於檢察事務官
      、司法警察官或司法警察調查中所為之陳述，基於實體發
      現真實之訴訟目的，依第一百五十九條之二規定，如與審
      判中之陳述不符時，經比較結果，其先前之陳述，相對「
      具有較可信之特別情況」，且為證明犯罪事實存否所「必
      要」者，或於審判中有第一百五十九條之三所列死亡等原
      因而無法或拒絕陳述之各款情形之一，經證明其調查中所
      為陳述絕對「具有可信之特別情況」，且為證明犯罪事實
      之存否所「必要」者，亦例外地賦與證據能力。是所謂「
      顯有不可信性」、「相對特別可信性」與「絕對特別可信
      性」，係指陳述是否出於供述者之真意、有無違法取供情
      事之信用性而言，故應就偵查或調查筆錄製作之原因、過
      程及其功能等加以觀察其信用性，據以判斷該傳聞證據是
      否有顯不可信或有特別可信之情況而例外具有證據能力，
      並非對其陳述內容之證明力如何加以論斷，此有最高法院
      九十四年台上字第六二九號判決可資參照。所謂「具有較
      可信之特別情況」，係指該項陳述係在具有比較可相信為
      真實之特殊情況下所為，例如被告以外之人出於自然之發
      言、臨終前之陳述，或違反自己利益之陳述等特別情形均
      屬之。蓋被告以外之人在類此特別情況下所為之陳述，就
      通常而言，其虛偽之可能性偏低，可信之程度較高，若該
      項陳述為證明犯罪事實存否所必要，依上規定，自得構成
      傳聞法則之例外，而承認其證據能力。故而，應從客觀上
      之環境或條件等情況，例如：偵查或調查筆錄製作之背景
      、原因、過程、陳述時有無其他訴訟關係人在場，陳述時
      之心理狀況、有無受到強暴、脅迫、詐欺、利誘等外力之
      干擾等情，綜合加以觀察，是否有足以取代審判中反對詰
      問之可信性保證者之情形，不得單憑警詢距案發時間較近
      ，或以證人事後有承受外界干擾而受污染之虞，即逕謂於
      警詢之陳述較為可採。否則，將造成因警詢之時間順序通
      常在先，該審判外陳述之證據價值，反優於審判中經具結
      、詰問等程序所為陳述之不當結果。且上開規定所指「具
      有較可信之特別情況」，係屬傳聞證據例外取得證據能力
      之特別要件，與一般供述證據必須具備任意性之證據能力
      要件有別，二者不可混為一談。故被告以外之人於檢察事
      務官、司法警察官或司法警察調查中所為與審判中不符之
      陳述，縱係出於自由意思，然仍必須具備「具有較為可信
      之特別情況」及「證明犯罪事實存否所必要」之要件，始
      能採為證據。不能僅以被告以外之人在檢察事務官、司法
      警察官或司法警察調查中所為與審判中不符之陳述係出於
      其自由意思，即謂具有特別可信之情況，而採為犯罪之證
      據（最高法院九十五年度台上字第二二八八號、九十五年
      度台上字第二六九六號、九十五年度台上字第一五二五號
      、九十四年度台上字第五四九０號裁判均可參照）
（二）查證人即同屬四平分隊隊員之江裕聰、陳誠耀、陳永興及
      陳宏謨等人前雖曾製作警詢筆錄；惟因渠等未於本院審理
      中出庭證述（證人江裕聰及陳永興部分，因未經公訴人聲
      請傳訊；另證人陳誠耀及陳宏謨部分，本院認無傳訊之必
      要，理由論述於後），是均不符刑事訴訟法第一百五十九
      條之二傳聞法則之例外，復無同法第一百五十九條之三所
      列各款情形，故認渠等前於警詢中所為之證述，皆無證據
      能力，而辯護人就此所辯，尚屬有據。
（三）至證人甲○○、乙○○及丁○○三人因均已於本院審理中
      出庭陳述；是雖渠等於警詢時所為證述與本院審判中證述
      之情節略有出入，然觀渠等於警詢之陳述乃出於渠等之真
      意，並無違法取供情事，且距被告犯行時間較為接近，記
      憶較為清晰，而有較可信之特別情況，復為證明本件犯罪
      事實存否所必要者，故應認證人甲○○、乙○○及丁○○
      等人前於警詢所為證述，均有證據能力，併予說明。
（四）再查證人甲○○、陳永興、陳誠耀及江裕聰等人於偵訊中
      之陳述均經具結，有各該結文在卷可佐（詳見九十五年度
      偵字第二二三二八號偵卷第一一頁、九十四年度他字第二
      ０二六號偵卷第五五頁、第五六頁及第五七頁），上開偵
      訊陳述復係於本案偵查中向檢察官所為之陳述，且被告未
      提出證據證明上開證人於偵訊具結陳述，具「顯不可信之
      情況」之情形，依上揭刑事訴訟法第一百五十九條之一第
      二項之規定，自應認有證據能力。
二、另被告之辯護人復以證人甲○○係委託證人丁○○將二萬元
    交予被告並收受茶葉為由，逕認證人甲○○之證言屬於傳聞
    而無證據能力云云。然而，被告有無交付茶葉並收受二萬元
    之情，雖由證人丁○○所為證言證之；惟被告曾否向證人甲○○表示希望證人甲○○購買十斤茶葉及證人甲○○曾否囑
    咐證人丁○○向被告收受茶葉並代為交付二萬元代價等情，
    皆應由證人甲○○證之，是證人甲○○對該等親見親聞之事
    項作證，其證言自有證據能力。
三、被告之辯護人雖又稱證人甲○○所提供之九十四年七月帳目
    明細單，亦屬被告以外之人於審判外之陳述，且非屬刑事訴
    訟法第一百五十九條之四第二款之紀錄文書、證明文書，又
    其上所載「（消防）茶葉二萬」乃屬傳聞，故無證據能力云
    云。惟按刑事訴訟法第一百五十九條之四規定：「除前三條
    之情形外，下列文書亦得為證據：一、除顯有不可信之情況
    外，公務員職務上製作之紀錄文書、證明文書。二、除顯有
    不可信之情況外，從事業務之人於業務上或通常業務過程所
    須製作之紀錄文書、證明文書。三、除前二款之情形外，其
    他於可信之特別情況下所製作之文書」。其立法理由更闡明
    「二、公務員職務上製作之紀錄文書、證明文書如被提出於
    法院，用以證明文書所載事項真實者，性質上亦不失為傳聞
    證據之一種，但因該等文書係公務員依其職權所為，與其責
    任、信譽攸關，若有錯誤、虛偽，公務員可能因此負擔刑事
    及行政責任，從而其正確性高，且該等文書經常處於可受公
    開檢查（Public Inspection）之狀態，設有錯誤，甚易發
    現而予及時糾正，是以，除顯有不可信之情況外，其真實之
    保障極高。爰參考日本刑事訴訟法第三百二十三條第一款、
    美國聯邦證據規則第八百零三條第八款、第十款及美國統一
    公文書證據法第二條，增訂本條第一款之規定。三、從事業
    務之人在業務上或通常業務過程所製作之紀錄文書、證明文
    書，因係於通常業務過程不間斷、有規律而準確之記載，通
    常有會計人員或記帳人員等校對其正確性，大部分紀錄係完
    成於業務終了前後，無預見日後可能會被提供作為證據之偽
    造動機，其虛偽之可能性小，何況如讓製作者以口頭方式於
    法庭上再重現過去之事實或數據亦有困難，因此其亦具有一
    定程度之不可代替性，除非該等紀錄文書或證明文書有顯然
    不可信之情況，否則有承認其為證據之必要。爰參考日本刑
    事訴訟法第三百二十三條第二款、美國聯邦證據規則第八百
    零三條第六款，增訂本條第二款。四、另除前二款之情形外
    ，與公務員職務上製作之文書及業務文件具有同等程度可信
    性之文書，例如官方公報、統計表、體育紀錄、學術論文、
    家譜等，基於前開相同之理由，亦應准其有證據能力，爰參
    考日本刑事訴訟法第三百二十三條第三款之規定，增訂本條
    第三款」。查證人甲○○提供之九十四年七月帳目明細單，
    雖非日記帳之形式而附有每筆開銷之傳票，然其係以月為單
    位之總帳，仍屬於通常業務過程不間斷、有規律而準確之記
    載，雖非專業會計人員所製作，然既完成於業務終了前，無
    預見日後可能會被提供作為證據之偽造動機，因認上開帳目
    明細單具有證據能力。又因該帳目僅表示證人甲○○認知之
    支出項目為何，至於實際支出與否，仍須與證人丁○○所為
    證言相互勾稽，故有證據能力，併予敘明。
貳、實體方面：
一、訊據被告丙○○固對於伊乃係四平分隊之消防隊員，曾負責
    臺中市北屯區松安、松和、同榮及四民等里之消防檢查及宣
    導業務，而大松竹店及姊妹店均係伊轄下之列管場所，且伊
    知悉四平分隊並無對一般民眾募款舉辦中秋烤肉活動或募取
    茶葉使用之情，且伊未曾於九十三年九月間將證人乙○○所
    稱之五千元款項交予四平分隊，亦未於九十四年六月間將證
    人甲○○所稱之五斤茶葉交予四平分隊等情不諱；惟仍矢口
    否認有上開犯行，並辯稱：伊因知四平分隊並無對外募款舉
    辦中秋烤肉活動或收取茶葉使用，自無向證人乙○○、甲○○分別佯稱上情，並收取渠等所提供之五千元贊助金及五斤
    茶葉等情之可能云云。經查：
（一）被告自承伊乃係四平分隊之消防隊員，曾負責臺中市北屯
      區松安、松和、同榮及四民等里之消防檢查及宣導業務，
      而因大松竹店及姊妹店均係伊轄下之列管場所，故伊認識
      該二家店之負責人乙○○及甲○○，而與乙○○及甲○○
      並無怨隙，又伊知悉四平分隊並無對一般民眾募款舉辦中
      秋烤肉活動及募取茶葉使用，且伊未曾於九十三年九月間
      將證人乙○○所稱之五千元款項及證人甲○○所稱之五斤
      茶葉交予四平分隊等情，業據證人乙○○於警詢及本院審
      理中、甲○○於警詢、偵查及本院審理中證述詳實，復經
      證人即四平分隊分隊長陳誠耀於偵訊中證述伊於警詢中所
      稱：被告係四平分隊之隊員，曾負責臺中市北屯區松安、
      松和、同榮及四民等里之消防檢查及宣導業務，本分隊傳
      統上在中秋節前後於分隊部車庫舉辦烤肉聯歡活動，由本
      分隊隊員、義消人員及家屬自由參加，活動經費及內容均
      由義消來籌措辦理，並不對外募款，故乙○○所說交付現
      金五千元予丙○○用以贊助四平分隊中秋節烤肉活動，經
      我清查詢問總務陳宏謨後，丙○○未將該筆款項繳回本分
      隊部，本分隊部確實未收到丙○○之該筆現金，且隊內亦
      無收到甲○○所稱之五斤茶葉，四平消防分隊之茶葉或其
      他物品多是由朋友、義消提供或以辦公費購買，但隊部並
      不接受民眾捐助現金，隊部也沒有進行登記管理等語部分
      均實在（詳見九十四年度他字第二０二六號偵卷第五二、
      五三頁之偵查筆錄及第四一至四四頁之警詢筆錄）等情在
      卷，以及證人即四平分隊小隊長江裕聰、組員陳永興於偵
      訊中證稱伊等於警詢中所稱：本分隊舉辦中秋節活動經費
      均以總隊撥發的加菜金辦理，從未向民眾或業者募款，被
      告亦未曾將甲○○所稱之五斤茶葉帶回隊內泡飲等語部分
      均實在（詳見九十四年度他字第二０二六號偵卷第五二、
      五三頁之偵查筆錄及第四八頁、第三八、三九頁之警詢筆
      錄）等情詳實，自已堪先認定屬實。是公訴人另聲請傳訊
      證人陳誠耀及陳宏謨以證上情，即核無必要，附此說明。
（二）次以，被告雖辯稱：伊未曾向證人乙○○佯稱上情並向證
      人乙○○收受五千元款項云云。另被告之辯護人亦辯護陳
      稱：證人乙○○所述被告負責大松竹店之消防安檢業務部
      分乃與事實不符，且證人乙○○若真有捐款五千元委請被
      告轉交四平分隊，豈有未要求四平分隊出具收據之理，又
      倘若證人乙○○所述為真，豈有於九十三年中秋節發現受
      騙後，再於九十四年年初另向被告購買三支滅火器之理，
      況證人乙○○若欲捐助中秋節活動之五千元，自可親至四
      平分隊辦理，何庸假手被告經手，在在足見證人乙○○之
      證述不合常情，而不可據信云云。然查：
１、證人乙○○既先後於警詢及本院審理中證稱：「大松竹店的
    消防安全檢查是屬於臺中市四平消防分隊管轄。當時負責松
    竹里消防安全檢查人是四平消防分隊姓隊員，曾經跟我交換
    過名片，我通常稱他為『賴先生』，我們偶而會以行動電話
    聯絡。（問：丙○○擔任四平消防分隊松竹里轄區稽核人員
    期間，除前述向你推銷葉及消防器材外，有無藉機向你推銷
    其他物品或索取任何財物？）九十三年中秋節前三日丙○○
    來我店裡時，我詢問丙○○四平消防分隊中秋節間有無烤肉
    活動，因為我想贊助烤肉物品給消防分隊隊部，但丙○○向
    我表示烤肉肉品會由隊部團體購買，不過有地方人士是以贊
    助現金的方式提供給隊部辦理中秋節活動，因此我主動拿出
    五千元現金給丙○○轉交隊部贊助中秋節活動，至於丙○○
    實際上有無將五千元轉交給隊部，我就不清楚了，另外，中
    秋節當天晚上我和我先生驅車前往四平分隊想要參與他們隊
    部的烤肉活動，結果發現他們分隊隊部根本沒有舉辦中秋節
    烤肉活動。」（詳見九十四年度他字第二０二六號偵卷第二
    五頁至第二七頁）、「我經營的大松竹店是被告丙○○消防
    管轄區，他來做例行檢查時認識的，他來過好幾次，都是消
    防業務來檢查。九十三年農曆八月十幾日被告到我們店裡，
    中秋節前三、四天，因為我們會贊助守望相助隊烤肉，所以
    我主動詢問被告丙○○你們隊裡有沒有烤肉，他說有，我主
    動拿五千元給他，後來我們有去隊裡，但沒有看到他們烤肉
    ，我要贊助他們物品，但他說他們有買，說其他地方人士是
    以用贊助現金方式，所以我才拿出五千元，數額是我自己決
    定的。我交五千元給被告丙○○時，只有我跟被告丙○○在
    場，是在我們大松竹店的包廂內。（問：你交付五千元給被
    告丙○○時，有無跟被告丙○○講說是要給誰？）講說是要
    給隊裡烤肉用的。（問：你交付五千元給被告丙○○後，有
    無再與被告丙○○聯絡？）沒有，中秋節當天我們有去隊裡
    ，但去之前沒聯絡。（問：你發現沒烤肉活動，有無再與被
    告丙○○聯絡？）當天我們去好幾個烤肉活動，沒想那麼多
    。（問：你有無懷疑？）我是想他們可能在別的地方烤肉我
    們不知道。（問：你捐五千元給消防分隊，有無要求被告丙○○要開收據？）沒有。（問：你要贊助消防分隊為何不自
    己去？）當時被告丙○○剛好有來我們這裡。（問：當時你
    與被告丙○○認識多久？）認識一年多。我們店裡有消防方
    面的問題，被告丙○○會過來，他不曾來店裡消費。（問：
    你說你認識被告是因被告到你們店裡做安檢，當時他是你們
    轄區的承辦人員？）是。（問：他做過幾次安檢？）我們是
    一年二次安檢。（問：這二次安檢，被告丙○○有無針對店
    內安檢提出任何意見？）沒有。我們之間沒有任何不愉快。
    」等語詳實，且被告亦自承大松竹店係伊轄下之列管場所，
    故伊認識該店負責人乙○○，且與證人乙○○並無怨隙等情
    不諱，可見證人乙○○並無誣攀構陷被告之理由，而所為上
    開證言尚無顯與事實、常理不符之瑕疵，當非不足採信。
２、又查，雖被告確非屬專責檢查小組成員，而僅負責第二種檢
    查業務等情，業據證人陳誠耀及陳宏謨等人陳述在卷，堪認
    屬實；然依臺中市消防局成立專責檢查小組實施計劃第三點
    （二）第一、四款規定以觀，既可見被告仍負有「排定消防
    檢查勤務、利用水源檢查、負責查報新增轄內需列管場所，
    送交專責檢查小組列管檢查、必要時並得對新增場所及場所
    有消防安全設備、檢修申報、防火管理、防陷物品使用及危
    險物品管理等缺失時，得依權責逕行查處，並轉報專責檢查
    小組前往複查」等權限，且一般列管場所之人員不明公務人
    員權責劃分之區別何在，本屬常態，自不得單憑證人乙○○
    證稱被告乃職司其店內之消防安全檢查一語，認定證人乙○○所言即有瑕疵而不足憑信。其次，證人乙○○乃認為被告
    係負責其店內消防安全檢查之人員，既如上述，則證人乙○○因希冀與被告建立良好關係，故於被告至其店內時，透過
    被告轉交五千元贊助金予四平分隊，認可藉此獲取被告之好
    感並給足被告面子，又未曾要求被告開立收受該五千元款項
    之收據，以免令被告因感覺不受信賴，致使雙方關係交惡，
    當均尚與常理無違。再者，依證人乙○○於警詢及本院審理
    中陳稱：「（問：臺中市消防隊第三大隊四平分隊隊員丙○○有無藉消防檢查的機會向『大松竹卡拉ＯＫ』人員推銷茶
    葉或消防器材）就我的印象當中，四平分隊隊員澄淇平時也
    會向我推銷滅火器，他說他的朋友在從事消防器材買賣生意
    ，透過他購買會比較便宜，我於九十四年年初曾向丙○○購
    買過一次滅火器，那一次買了三支滅火器，共計約七千餘元
    ，事後經我詢問從事消防器材的朋友，才發現購買價格相當
    昂貴，明顯高於市價。」、「九十四年間我們有需要滅火器
    ，我主動詢問被告，請他幫我們拿三支滅火器，他拿的價格
    是有比市價較貴一點，因為他是消防管區○○○○○道，所
    以我才問他，他說有朋友在做。」等語，縱可見證人乙○○
    另曾於九十三年中秋節後之九十四年初，再向被告丙○○購
    買三支滅火器等情；然證人乙○○於本院審理中既亦陳稱：
    「中秋節當天去未見四平分隊有烤肉活動。我們去之前及之
    後都沒與被告聯絡。（問：你發現沒烤肉活動，有無再與被
    告丙○○聯絡？）當天我們去好幾個烤肉活動，沒想那麼多
    。（問：你有無懷疑？）我是想他們可能在別的地方烤肉我
    們不知道。」等語詳實，復為被告所不爭執，可見證人乙○○乃因信賴被告，且認當係伊未事先聯絡被告，故不知烤肉
    地點，始未見有何烤肉活動。從而，證人乙○○事後仍於九
    十四年初因認被告有辦法取得較便宜之滅火器，而向被告購
    買三支滅火器，自與常情及經驗法則尚無不符。基上，堪認
    被告及辯護人所陳上情，當非可取，而被告確有以上開訛騙
    情詞向證人乙○○詐得五千元款項，當堪認定。
（三）又者，被告固辯稱：伊並無茶葉可供販售，自未曾販售十
      斤茶葉予證人甲○○並收取二萬元代價，甚且將證人甲○○所稱之五斤茶葉帶回四平分隊供隊員使用之可能云云。
      另被告之辯護人亦辯護陳稱：證人甲○○及其店員丁○○
      證述被告負責姊妹店之消防安檢業務，顯與事實不符，又
      證人甲○○既表示被告推銷之茶葉價格每斤二千元過高，
      僅願意購買五斤供己泡飲，何以事後願再出資購買五斤茶
      葉予四平分隊供隊員沖泡，且證人甲○○若確於九十四年
      六月收受被告交付之五斤茶葉，並於同年七月即向四平分
      隊隊員蔡朝順探詢有無收到另外五斤茶葉，何以未將該茶
      葉或包裝盒保留作為證據，又證人甲○○先稱被告曾表示
      五斤茶葉已留在隊上使用，後又改稱未再追問該五斤茶葉
      是否拿至隊上使用，其證述已前後矛盾，況證人甲○○係
      請證人丁○○代收茶葉及轉交二萬元代價，則所言被告確
      有收受二萬元係根據證人丁○○之證述，並無證據價值，
      另證人甲○○及丁○○既謂係於九十四年六月間向被告購
      買茶葉及交付價金，惟證人甲○○所提供之帳目明細單時
      間卻載為九十四年七月，顯有不符，且證人甲○○乃於九
      十三年二月設立姊妹店，嗣於九十五年十月十三日結束營
      業，惟竟證述伊認識被告時已近所經營姊妹店之尾聲，綜
      上可見證人甲○○所為陳述均與事實不符，另證人丁○○
      既不認識被告，自無可能向證人甲○○回覆業已將二萬元
      交予被告並收取五斤茶葉，足見證人丁○○所證情節，亦
      非屬實云云。然查：
１、被告確有向證人甲○○收取原欲交予四平分隊泡用之五斤茶
    葉之代價一萬元等情，業據證人甲○○於偵查及本院審理中
    既均結證陳稱：「我知道丙○○沒多久，他就來店裡了，他
    沒有強迫，只是說朋友有人在賣茶葉，因我店裡有使用茶葉
    ，他說一斤二千元，我覺得有點貴，故跟他說先拿五斤，他
    說不然拿十斤好了，都沒有強迫。（問：另外五斤說要放在
    他隊裡面泡，是何時說的？）即是推銷當天講的話。（問：
    為何要答應丙○○？）我是覺得有點貴，但我還是願意買下
    。（問：當時你經營卡拉ＯＫ？消防方面有何問題？）是。
    都沒有什麼問題，半年報一次。複檢都有過。（問：妳是否
    害怕沒有買茶葉，消防方面會被刁難？）我沒這樣想過，店
    內消防一直都有過關。認識他時，我所經營的卡拉ＯＫ店已
    到尾聲，我在九十五年十月十三日結束營業，他沒強迫，我
    覺得有點貴，但我是情願向他買的。（問：妳的意思是放五
    斤茶葉在他們隊上，是想要向他們行賄？）不是。因我店內
    之消防並無可以讓人抓包的地方，不需要向他們行賄。是他
    這樣跟我說，我是禮貌上答應。後來他拿了五斤過來，交給
    店裡的服務生，後來私底下有告訴我說五斤茶葉已留在隊上
    泡了。（問：二萬元是丙○○拿茶葉過來時，由服務生交給
    他的？）是。（問：你是否知道另外五斤茶葉，真的拿到隊
    上泡？）我沒有再問。（問：妳有無將此事告知丙○○的分
    隊長或其他隊員？）好像是分隊長曾經到店裡找我，問過我
    此事，不是我直接跟他講的，事實就是如此。（問：九十四
    年七月間，妳有無向分隊隊員蔡朝順探詢隊部有無收到五斤
    茶葉？）他有到店裡來，詢問過我，我好像有稍微說一下，
    我問他丙○○有無將茶葉拿回隊部泡，我馬上告訴他，這是
    小事，不要向隊上呈報，隔了幾天，他們的分隊長就來找我
    詢問了。」（詳見九十五年度偵字第二二三二八號偵卷第八
    頁至第十頁）、「被告到我店裡，我們正在泡茶、聊天，被
    告說他朋友有在賣茶葉，我想說店裡有在喝，所以有同意跟
    他買，但當時沒有講價錢，後來他說一斤二千元，我心裡覺
    得有點貴，因為我店裡用的都是比較便宜的茶葉，但是我還
    是直接跟他說要買，買了十斤，茶葉後來我都送人了，我有
    拿到五斤茶葉，另外五斤茶葉，被告說他隊裡要泡，後來我
    才知道被告並沒有把五斤茶葉拿回隊裡，十斤茶葉的價錢我
    都有給。（問：你說你把十斤茶葉的價錢交給丁○○？）對
    。是二萬元。被告第一次來店穿著制服，我們半年陳報一次
    ，有時有復檢，後來知道被告是四平消防隊的隊員。（問：
    大約是何時向被告買茶葉？）時間太久了，忘了。大約是傍
    晚五、六點時被告跟我說。送茶葉的時間應該是之後一週內
    ，因為茶葉送來時我不在場，這之間有電話聯絡，知道茶葉
    要送來，我才把二萬元交給丁○○，我說今天有人會送茶葉
    來，你就把錢交給他。（問：被告與你談買賣茶葉之事時，
    現場有幾人在場？）應該只有我跟被告。（問：你如何知道
    被告有交五斤茶葉至你店內？）當天我回店裡，工作人員說
    他有交五斤茶葉，錢也有給了。（問：茶葉是否為被告交的
    ？）因為我們已經銀貨兩訖，所以我沒跟員工討論這件事。
    （問：你收到茶葉後，有無跟被告確認他有收到錢？）沒有
    。因為之前有講好價錢，也說五斤茶葉要送到我店裡，五斤
    放在隊裡泡，店內的流水帳也有記載交付茶葉的價錢。（問
    ：你有無要求丁○○拿茶葉來時簽收？沒有。我信任我的員
    工，店內補貨的流程都是這樣。（問：你交給丁○○的二萬
    元現金面額為何？）均為一千元的現鈔。（問：送茶葉去的
    當天，丁○○如何向你回報？）我出門時把錢交給丁○○，
    跟他說錢交給送茶葉來的人，把茶葉放到辦公室。我回來時
    ，丁○○說茶葉已放在辦公室。被告有留他的手機號碼給我
    ，號碼如同我於調查局時所述。（問：你是否因被告穿制服
    來你店內，所以你認為他是主管你們轄區的？你有無到四平
    轄區四平分隊查證何人是主管你們轄區的人？）對。無。被
    告穿制服到我店內大概最少有二次。」等語在卷，且經證人
    丁○○於警詢及本院審理中具結證稱：「（問：你是否認識
    九十四年五月至八月間臺中市消防局第三大隊四平分隊隊員
    丙○○？他有無向店內推銷葉或消防器材？）我曾經好幾次
    看過四平分隊同榮里轄區消防安全檢查人員，但我不知他的
    名字，我跟他沒有私人恩怨，該名消防人員來本店時都是由
    林姐（甲○○）負責接待，故我不清楚他有無向店內推銷葉
    或消防器材。（問：丙○○於九十四年六月某日晚間送茶葉
    到姊妹店，是否由你代為收取？賴某總共送幾斤茶葉？你交
    付多少錢給丙○○？）九十四年六月某日（詳細日期我已忘
    記）晚間四平分隊同榮里轄區該名消防檢查人員送茶葉到姊
    妹店確實是由我代為收領，數量只有五斤，當時林小組曾交
    付我二萬元轉交該名消防檢查人員，林小姐回來後，我即告
    訴甲○○小姐我已經照她的交代將二萬元交付給該名消防檢
    查人員。」（詳見九十四年度他字第二０二六號偵卷第三五
    至三六頁）、「（問：你有無於九十五年五月三日下午十六
    時二十分至調查站製作筆錄？你所述是否屬實？）是。是。
    當天甲○○晚上要出去，交代我說有人會拿五斤茶葉過來，
    要我把二萬元交給他，我有點清楚二萬元，後來就有人拿五
    斤葉來，我就把二萬元交給他，我把茶葉收下來，那個人我
    不認識，但是是來店裡安檢的人，就是在庭被告丙○○。因
    為和甲○○交代我的事情一樣，所以我就這樣處理，沒有拿
    收據。（問：甲○○交給你二萬元，你說有清點，面額為何
    ？）都是一千元。（問：送茶葉來的人，交茶葉給你時有無
    說何話？）沒有。他就是拿茶葉給我而已，我錢拿給他。（
    問：你有無要求他要簽收？）沒有，因為甲○○沒有交代我
    。（問：如果以後收錢的人說沒有收到錢，你怎麼辦？）因
    為甲○○沒有交代，只說茶葉收下來，錢給他就對了。」等
    語詳實，復經證人陳誠耀於偵查中證稱伊於警詢中所陳甲○○向伊表示丙○○向她推銷茶葉，原本甲○○要買五斤茶葉
    ，每斤二千元，但丙○○表示要拿五斤回隊部供隊員泡飲，
    所以甲○○共向丙○○購買十斤茶葉，由姊妹店服務員丁○○交付給丙○○二萬元等語均屬實（詳見九十四年度他字第
    二０二六號偵卷第四二頁至第四三頁），且有證人甲○○所
    提供之九十四年七月帳目明細單存卷足參，又佐以證人甲○○及丁○○均與被告素無怨仇等情，亦據證人甲○○及丁○○證述在卷，復為被告所是認，可見證人甲○○及丁○○尚
    均無甘冒偽證罪責而誣陷被告之必要，是渠等所為上開證言
    ，倘無不符事實、常情或經驗法則之瑕疵，自當堪認為真。
    基上，既可見證人丁○○業已陳稱伊曾在店內見過四平分隊
    同榮里轄區消防安全檢查人員好幾次，僅不知其名，並具體
    指認九十四年六月間當日交付五斤茶葉並收受二萬元之人確
    為被告本人等語在卷，則被告之辯護人徒以證人丁○○不認
    識被告亦不詳被告姓名，即逕行斷定證人丁○○不可能向證
    人甲○○回報業已代為交付二萬元，實屬無稽。
２、至被告雖辯稱伊並無茶葉可供販售，故證人甲○○所述不實
    云云。然核諸另一證人乙○○亦曾於警詢中證稱：「九十三
    年五、六月間某日晚間丙○○一個人到我店裡向我表示因為
    他賣茶葉的朋友（姓名不詳）積欠他債務，他朋友拿葉給他
    抵銷債務，因此丙○○向我表示希望能向他購買茶葉十斤，
    每斤價格一千二百元。」等語在卷（詳見九十四年度他字第
    二０二六號偵查案卷第二六頁），益徵證人甲○○所指上情
    ，尚非無憑，而被告以上開情詞置辯，顯無可信之處。另查
    ，被告縱非屬消防檢查之專責檢查小組成員，然仍有相當安
    全檢查之權限，已如前述，故證人甲○○及丁○○因見被告
    穿著制服至店內從事消防安檢事宜，而認被告職司消防安全
    檢查，亦與常情無悖。復以，證人甲○○雖證稱伊認為茶葉
    一斤價格二千元太貴等語在卷，竟猶仍願意多購買五斤茶葉
    供四平分隊所用；然觀諸一般店家於轄屬關係下，大多具有
    討好管轄機關之人員始有利店家經營之心態，則證人甲○○
    因認被告係對伊店內安全檢查具有權限之人，若能應被告要
    求而出資購買五斤茶葉予四平分隊泡飲，應可與被告建立良
    好之交情，且對經營該店有益，自與一般店家經營者之上開
    心態無異，尚不得據此認定證人甲○○所證情詞殊難想像。
    又被告之辯護人雖另以證人甲○○原稱購買茶葉之時間係伊
    開店中期，其後改稱係開店尾聲等情，而質疑證人甲○○證
    述之憑信性；惟依證人甲○○於偵查中不斷強調伊向被告購
    買茶葉並無行賄之意，且伊開設之姊妹店並無消防安全檢查
    問題，而被告未將茶葉帶回隊部乃是小事等情為觀，足認證
    人甲○○於偵訊中乃因唯恐誤陷行賄犯行，為反覆強調伊向
    被告購買茶葉一節與伊店內之消防安全檢查無關，且業已不
    願追究此事，故陳稱購買茶葉時業已接近開店尾聲，意圖避
    免因此受到牽連，亦屬情有可原，尚不得憑此質疑證人甲○○其餘證述之憑信性。再者，證人甲○○實欲以購買茶葉之
    舉，與被告建立之良好關係，既如上述，常理上自不可能要
    求被告在收受二萬元後開立收據，否則只會徒增被告反感，
    是辯護人執此指摘證人甲○○所為證言之可信性，亦屬無據
    。又被告之辯護人雖以證人甲○○證述被告曾私底下告訴伊
    茶葉已留在隊部使用，惟後又改稱伊沒有再問茶葉是否已交
    四平分隊泡飲等語，而認證人甲○○之證述前後矛盾；然而
    ，證人甲○○既證稱被告主動告訴伊五斤茶葉已留在隊部使
    用，其後伊即未再向該隊部確定茶葉下落，自無何等矛盾之
    處，而殊不知辯護人指摘何在。另者，證人甲○○既證述伊
    交待證人丁○○將二萬元交付被告以收取五斤茶葉等語在卷
    ，則證人甲○○證述可否採信，自當與證人丁○○就此所為
    證言相互勾稽，而建構事實之原貌，是辯護人竟強將二者割
    裂以觀，逕認證人甲○○之證述並無證據價值，顯有誤會。
    至證人甲○○所提帳目明細單中雖載明「94、7月…。支出
    ：（消防）茶葉20000。」等字句，而與證人甲○○陳稱被
    告係在九十四年六月間將茶葉販售予伊，並收取二萬元代價
    等語不符；然依該帳目明細單所載支出項目之內容十分簡潔
    ，並無關於收入等細目之記載，而有收支總結等情，參以證
    人甲○○於警詢中既亦陳稱被告係在九十四年六月間某日將
    茶葉販售予伊，但詳細日期已記不清楚等語在卷（詳見九十
    四年度他字第二０二六號偵卷第十三頁），可見該帳目明細
    單僅係證人甲○○平日記載店內之總結支出等所製作，是以
    該帳目明細單所載之收支款項雖屬真實，然是否確為實際支
    出該月所紀錄，抑或於次月記載時憶及漏列而載為當月支出
    項目，自非不無可能，是被告之辯護人徒以上情遽指證人甲○○所述情節均屬虛偽造假之詞，顯無足憑取。
（四）至被告之辯護人雖另辯護陳稱：被告縱有收受民眾捐助之
      活動贊助金或茶葉而未轉交隊部等情，然此既與被告負責
      消防安全宣導之職務無關，自無利用職務上權力、機會、
      方法而犯罪，尚無成立刑法第一百三十四條規定之餘地，
      又證人乙○○自承係主動拿出五千元贊助四平分隊舉辦活
      動，被告並無行使詐術之行為，且被告縱未轉交該筆贊助
      金亦僅屬債務不履行；另證人甲○○購買茶葉係心甘情願
      ，並非受被告欺罔，況證人丁○○交付二萬元時，被告並
      未告知證人丁○○或甲○○已將茶葉送至四平分隊，故證
      人甲○○交付二萬元並非受詐欺所生損害，且證人甲○○
      未向被告催告將五斤茶葉送至隊部，連民事債務不履行均
      不構成，遑論構成詐欺犯行云云。惟查，被告除消防安全
      宣導業務外，亦負有若干消防安全檢查權限，既如前述，
      倘被告不具有此等身分，證人乙○○自不可能將五千元交
      予被告，被告甲○○亦不可能向被告購買茶葉，此與被告
      是否為四平分隊負責相關業務之人無涉（被告有無該當貪
      污治罪條例第五條第一項第二款之問題，詳如後述），基
      此，可見辯護人上開所陳，洵非有據，而被告確實利用其
      職務上之機會為上開詐欺取財之犯行，自有刑法第一百三
      十四條規定之適用。其次，證人乙○○雖係主動詢問被告
      是否需要中秋烤肉物品，惟被告既明知伊隊部並未接受民
      眾之贊助金，竟猶仍向證人乙○○表示隊內將自行購買物
      品，並訛稱其他商家係捐贈現金云云，此即被告施用之詐
      術行為，而縱使證人乙○○主動拿出五千元，亦屬陷於錯
      誤致受損害之結果，不能因此脫免被告之責。再者，非謂
      成立民事債務不履行即不該當刑法上之詐欺犯行，而被告
      之行為既已該當刑法詐欺取財罪之構成要件，已如前述，
      則辯護人所陳上情，即非足取。又者，證人甲○○原本僅
      欲購買五斤茶葉，然事後另購買五斤茶葉乃因被告稱此部
      分茶葉將交伊隊部使用，而被告明知伊隊部並無接受民眾
      贊助茶葉，竟仍誆稱五斤茶葉將帶回隊部使用，致證人甲○○囑託證人丁○○交付二萬元予被告，自有施用詐欺之
      情無疑，而與被告在收受二萬元時是否告知已將茶葉帶至
      隊部，或證人甲○○有無催告被告給付等情，均無關聯。
（五）綜上所述，堪認被告所辯情詞，顯係卸責之詞，無可採信
      ，且被告之辯護人為被告所辯情節，殊無可取。本案事證
      明確，被告上開犯行，洵堪認定，應依法論科。
二、按刑法第一百三十四條關於公務員犯罪加重處罰之規定，祇
    以假借職務上之權力、機會或方法而故意犯瀆職罪章以外各
    罪為已足，初不以其合法執行職務為條件，故公務員之執行
    職務，縱非合法，苟係利用其職務上之權力、機會或方法而
    故意犯刑法瀆職罪章以外之罪，即不能解免加重之責，最高
    法院三十二年永上字第三二號判例意旨可資參照。查被告於
    行為時係臺中市消防局第三大隊四平分隊之消防隊員，依臺
    中市消防局成立專責檢查小組實施計劃第三點規定，負有若
    干消防安全檢查、防火宣導等權限，自屬依法令服務於地方
    自治團體所屬機關，而具有法定職務權限之人。而證人乙○○、甲○○均於被告之轄區內開設卡拉ＯＫ店，雖無行賄之
    情，但仍希冀與被告及四平分隊建立良好關係，被告藉此職
    務上之機會，於證人乙○○主動表示希望提供烤肉物品予四
    平分隊時，即以訛稱隊部將團體購買烤肉物品，但有其他人
    捐贈現金等情，使證人乙○○陷於錯誤，而向證人乙○○詐
    得五千元現金；又主動向證人甲○○兜售茶葉，並利用職務
    上之機會向證人甲○○詐稱多買五斤之茶葉將供四平分隊使
    用，使證人甲○○陷於錯誤，而向證人甲○○詐得五斤茶葉
    之代價一萬元，是核被告所為，均係犯刑法第三百三十九條
    第一項之詐欺取財罪，並係假借職務上之機會使被害人誤信
    為真而受詐騙，應依刑法第一百三十四條之規定加重其刑。
    又被告上開二次犯行，犯意各別，被害法益相異而為數罪，
    應予分論併罰。爰審酌被告身為公務人員，本應奉公守法，
    為民服務，竟藉職務上之機會詐騙錢財，嚴重破壞公權力形
    象，使政府威信蕩然無存，戕害國家信譽之情節重大，犯罪
    後復矯飾其詞，否認有何詐欺犯意及行為，犯罪後之態度非
    屬良好及其犯罪之動機、目的、手段等一切情狀，各量處如
    主文所示之刑，並定其應執行之刑，且依其犯罪之性質認為
    有褫奪公權之必要，爰併依刑法第三十七條第二項之規定宣
    告褫奪公權，以資懲儆。至公訴檢察官雖認被告尚涉犯貪污
    治罪條例第五條第一項第二款之利用職務上之機會詐取財物
    罪嫌；然該條款之罪係以被告所犯者，係其所承辦之職務內
    容上之行為，如其詐取行為係所承辦之職務內容外之行為，
    即與該條之構成要件有間，此有最高法院四十四年臺上字第
    五一七號、四十七年臺上字第二三三號判例意旨可供參照。
    查本件被告上開犯行，並非其所承辦之職務內容上之行為，
    自無構成貪污治罪條例第五條第一項第二款罪嫌之餘地，公
    訴檢察官認應依該條處斷，容有誤會，附此說明。
三、新舊法部分：
（一）被告行為後，九十四年二月二日修正公布之刑法業於九十
      五年七月一日施行，其中修正後刑法第十條第二項規定：
      「稱公務員者，謂下列人員：一、依法令服務於國家、地
      方自治團體所屬機關而具有法定職務權限，以及其他依法
      令從事於公共事務，而具有法定職務權限者。二、受國家
      、地方自治團體所屬機關依法委託，從事與委託機關權限
      有關之公共事務者。」，而修正前之刑法第十條第二項規
      定：「稱公務員者，謂依法令從事於公務之人員。」，不
      論依修正前、後之刑法第十條第二項之規定，被告均屬公
      務員，對被告而言，修正後之規定，並無更有利情形，應
      逕適用修正前之刑法第十條第二項。
（二）被告行為後，刑法第五十一條第五款已修正數罪併罰定其
      應執行者：「宣告多數有期徒刑者，於各刑中之最長期以
      上，各刑合併之刑期以下，定其刑期。但不得逾三十年。
      」，與舊法規定之數罪併罰定其應執行者：「宣告多數有
      期徒刑者，於各刑中之最長期以上，各刑合併之刑期以下
      ，定其刑期。但不得逾二十年。」之規定有所不同，此為
      影響行為人刑罰之法律效果，是被告行為後法律已有所變
      更，經比較新舊法之結果，自以舊法規定之定應執行刑之
      上限為二十年對行為人較為有利，新法之規定對於被告並
      無較為有利之情形，應依刑法第二條第一項前段之規定，
      適用被告行為時之舊法，而定其應執行之刑。
（三）又被告行為後，刑法第三十三條第五款業於九十四年二月
      二日以華總一義字第０九四０００一四九０一號令修正公
      布，並自九十五年七月一日起施行；修正後刑法第三十三
      條第五款規定「罰金：新臺幣一千元以上，以百元計算之
      。」，與修正前刑法第三十三條第五款規定「罰金：一元
      以上。」不同。比較新舊法結果，以舊法較有利於行為人
      ，新法並無對被告較為有利之情形，故依刑法第二條第一
      項前段規定，本案關於刑法第三百三十九條第一項之法定
      刑罰金部分，自應適用行為時之法律即修正前刑法第三十
      三條第五款規定決定其罰金部分之法定刑。
（四）被告行為後，刑法第三十六條、第三十七條關於褫奪公權
      之規定固有修正，而褫奪公權屬從刑之科刑規範事項，隨
    　同主刑適用同一準據法；且關於刑法第三十七條第二項規
    　定並無修正，對被告並無有利或不利之情形，自不生新舊
    　法比較之問題，附此說明。
據上論斷，應依刑事訴訟法第二百九十九條第一項前段，刑法第
二條第一項前段、第一百三十四條前段、第三百三十九條第一項
、修正前刑法第五十一條第五款、第八款、刑法第三十七條第二
項，罰金罰鍰提高標準條例第一條前段，判決如主文。
中　　華　　民　　國　　96　　年　　6 　　月　　27　　日
　　　　　　　刑事第四庭  審判長法　官　林宜民
      　　　　　　　　　　　　　法　官　柯雅惠
      　　　　　　　　　　　　　法　官　許惠瑜
上為正本係照原本作成
以上正本證明與原本無異。如不服本判決，應於判決送達後10日
內，向本院提出上訴狀。
　　　　　　　　　　　　　　　　書記官　陳佳君
中　　華　　民　　國　　96　　年　　6 　　月　　27　　日
附錄法條：
刑法第一百三十四條前段
公務員假借職務上之權力、機會或方法，以故意犯本章以外各罪
者，加重其刑至二分之一。
刑法第三百三十九條第一項
意圖為自己或第三人不法之所有，以詐術使人將本人或第三人之
物交付者，處5年以下有期徒刑、拘役或科或併科1千元以下罰金
。
